【裁判字號】    88,訴,619
【裁判日期】    900705
【裁判案由】    違反山坡地保育利用條例
【裁判全文】
臺灣基隆地方法院刑事判決                          八十八年度訴字第六一九號
    公  訴  人  臺灣基隆地方法院檢察署檢察官
    被      告  乙○○
    選任辯護人  詹振寧
                游蕙菁
    被      告  丙○○
右列被告因違反山坡地保育利用條例等案件，經檢察官提起公訴（八十八年度偵字第
二三七七號），本院判決如左：
    主  文
乙○○共同在公有山坡地內未經同意擅自占用及開挖整地，致生水土流失，處有期徒
刑壹年。
丙○○共同在公有山坡地內未經同意擅自占用及開挖整地，致生水土流失，處有期徒
刑柒月。緩刑年。
附圖所示Ｂ、Ｃ、Ｄ部分之水泥房屋（面積二百二十一平方公尺），附圖所示Ａ、Ｅ
、Ｆ、Ｏ部分之水泥平台（面積一百五十五平方公尺）均沒收。
    事  實
一、丙○○與乙○○係父子關係，均明知坐落於基隆市○○區○○段興化坑小段四四
    之六、四四之三、四四之一五、四二之五地號土地為山坡地，（四四之六、四四
    之三、四四之一五地號土地所有權人中華民國，管理人為財政部國有財產局，使
    用分區為山坡地保育區，四二之五地號土地，所有權人為乙○○，使用分區為山
    坡地保育區），竟共同基於為自己不法所有意圖之犯意聯絡，未經所有權人同意
    或擬具水土保持計劃，即自八十六年間某日起，擅自在前開四四之六、四四之三
    、四四之一五地號國有、四二之五自有之山坡地上如附圖所示之Ｇ、Ｈ、Ｉ、Ｊ
    、Ｋ、Ｌ、Ｍ、Ｎ部分，開挖整地、興建道路，面積達二二三六平方公尺。又於
    八十八年二月間，將前開土地上之原舊有建築物即門牌號碼為基隆市七堵區○○○路一五八號房屋拆除，雇工在附圖所示Ａ、Ｂ、Ｃ、Ｄ、Ｅ、Ｆ、Ｏ部興建水
    泥平台及重建水泥平房一間，擴大原建築物面積為三百七十六平方公尺，致生水
    土流失。嗣分別於八十六年七月二十四日、八十七年九月九日、八十八年二月二
    十四日，經舉報查獲。
二、案經基隆市警察局第三分局報請臺灣基隆地方法院檢察署檢察官偵查起訴。
    理  由
一、訊據被告乙○○、丙○○，固坦承於右揭時地興建附圖編號Ｂ、Ｃ、Ｄ部分所示
    之房屋一間及附圖Ａ、Ｅ、Ｆ、Ｏ之水泥平台之事實不諱，惟矢口否認有何違法
    犯行，被告乙○○辯稱：本件建物及水泥平台所在位置，係在伊所有之四二之五
    地號土地上，原即有建物一棟，因老舊由其父丙○○雇工拆除重建做為自用，由
    於其父不識字且身體不好，遂由伊幫忙雇工，惟並未造成水土流失，至於附圖所
    示Ｇ、Ｈ、Ｉ、Ｊ之開墾區係林務局人員除植物病蟲害所為，與伊無關，另附圖
    所示Ｋ、Ｌ、Ｍ、Ｎ之道路，係登山客所為云云；被告丙○○則辯稱：本件係在
    乙○○所有之土地上舊屋重建，有向基隆市政府申請建築執照云云。然查：
（一）基隆市○○區○○段興化坑小段四四之六、四四之三、四四之一五地號土地，
      均為中華民國所有，與同地段四二之六地號被告乙○○所有之土地同屬山坡地
      保育利用條例所規定之山坡地範圍，有基隆市政府八十九年二月八日八九基府
      建農字第Ｏ一一０八一號函及土地登記簿謄本三份在卷可憑。
（二）又查，被告乙○○於八十六年間即在前開土地如附圖所示Ｇ、Ｈ、Ｉ、Ｊ、Ｋ
      、Ｌ、Ｍ、Ｎ部分，開挖整地、興建道路等情，有基隆市政府八十六年七月十
      八日八六基府建農字第０六四一八五函、八十六年八月四日八六基府建農字第
      ０六九九四二號函、基隆市七堵區違規使用山坡地查報表、八十六年七月三十
      日建設局農林課簽呈、基隆市政府違反水土保持案件處分書在卷可證，並據證
      人邱森川於偵查中證述屬實（詳偵查卷第十五頁），另被告乙○○、丙○○於
      八十八年二月間，在附圖所示Ａ、Ｂ、Ｃ、Ｄ、Ｅ、Ｆ、Ｏ部分興建水泥平台
      及房屋一間，且擴大原建築物面積為三百七十六平方公尺乙節，為被告乙○○
      所自承（偵查卷第十九頁、本院八十八年十二月二十二日訊問筆錄），並經證
      人丁○○於本院審理時證述明確（詳本院八十九年五月十八日訊問筆錄），復
      經基隆市政府派員至現場勘查明確，並製有基隆市山坡地不當使用違規現場勘
      查紀錄，又經臺灣基隆地方法院檢察署檢察官會同基隆巾安樂地政事務所測量
      員至現場測量，有勘驗筆錄及複丈成果圖暨照片為證，再經本院於八十九年十
      二月二十二日、九十年五月十四日現場勘驗，並囑託內政部土地測量局測量鑑
      定，有勘驗筆錄二份及鑑定書一份在卷為憑。再者，被告於開挖整地、興建房
      屋、水泥平台及道路之過程中，因被告係大規模整地建屋，則整地過程必造成
      水土流失之事實，除有原施工過程之照片在卷為證外，復經本院委請國立臺灣
      海洋大學河海工程學系甲○○教授鑑定確認在案，有國立臺灣海洋大學八十九
      年十二月二十七日八九海河字第Ｏ六七號函及勘驗報告書各一份可資參照，被
      告辯稱開墾區○道路非伊所為，且施工過程中並未造成水土流失云云，不足採
      信。
（三）另查，門牌號碼為基隆市七堵區○○○路一五八號之房屋，係於六十一年九月
      整編，有基隆市七堵區戶政事務所門牌證明表在卷足憑，被告丙○○於八十八
      年二月十五日向基隆市政府工務局申請依原舊有違章建築進行修繕，並依法申
      請核發建照執照，惟迄今尚未審查通過等情，有基隆市工務局八十八年三月九
      日八八基府工管字第０一八九九八號函、八十八年六月三十日基府工管字第０
      六二一五六號函、建造執照申請書、變更申請書、建造執照及雜項執照規定項
      目審查表可證，可見被告丙○○未經核准即擅自雇工興建。又被告丙○○係向
      基隆市政府工務局申請依原舊有違章建築進行修繕，有前開函件可稽，然所謂
      之「修繕」，依基隆市舊有違章建築修繕暫行要點之規定，係指建物不得擴大
      原有面積、變更位置、簷高超過三‧五公尺者一律照原高度修繕、簷高未達三
      ‧五公尺者准予提高至三‧五公尺，但應為磚造瓦頂或ＲＣ斜頂，否則依新違
      建論處，然本件被告將基隆市七堵區○○○路一五八號房屋全部拆除重建，已
      不復見原建築本體，其行為顯係「重建」而非「修繕」，此業據證人丁○○於
      證述明確，且該房屋經被告拆除重建後，其面積已較原建物擴大乙節，復為被
      告乙○○供承在卷，並經證人丁○○證述屬實，被告之行為已不符合上開舊有
      違章建築修繕暫行要點之規定，其未經主管機關同意擅自於基隆市○○區○○
      段興化坑小段四四之六、四四之三、四四之一五地號公有山坡地上重建房屋之
      犯行至為明確。本件事證明確，被告等犯行堪以認定。
二、按公、私有土地之經營或使用，依法應實施水土保持處理與維護者，該土地之經
    營人、使用人或所有人，為水土保持義務人，水土保持法第四條規定甚明。被告
    乙○○為基隆市○○區○○段興化坑小段四二之五地號土地之所有權人，有土地
    謄本在卷可按，顯為水土保持義務人無疑。被告乙○○竟為開發建築用地或開挖
    整地，而在前開土地上附圖所示Ｄ、Ｆ、Ｊ、Ｎ、Ｏ部分，未依法擬具水土保持
    計畫，任意整地開挖，致生水土流失，核其所為，係犯水土保持法第三十三條第
    三項之未依規定實施水土保持計畫致水土流失罪；又其與被告丙○○在前開地段
    四十四之三、四十四之六、四十四之一五地號國有山坡地上如附圖所示Ａ、Ｂ、
    Ｃ、Ｅ、Ｇ、Ｈ、Ｉ、Ｋ、Ｌ、Ｍ、Ｎ部分，擅自墾植、開挖整地，致生水土流
    失之行為，均係犯山坡地保育利用條例第三十四條第一項之於公有山坡地內擅自
    墾植罪、水土保持法第三十二條第一項前段之於公有山坡地內未經同意擅自占用
    、開挖整地致生水土流失罪及刑法第三百二十條第二項之竊佔罪。又山坡地保育
    利用條例第三十四條第一項之構成要件與水土保持法第三十二條第一項前段之構
    成要件相同，後者另規定在他人山坡地內擅自墾殖致生水土流失之特別要件，被
    告所犯三罪間屬於法規競合關係。而山坡地保育利用條例雖於八十七年一月七日
    修正公布，相對於水土保持法為後法，然水土保持法為山坡地保育利用條例之特
    別法，故依「新普通法不能變更舊特別法」之原則。應適用水土保持法第三十二
    條第一項之罪處斷。被告乙○○所犯水土保持法第三十三條第三項之未依規定實
    施水土保持計畫致水土流失罪與水土保持法第三十二條第一項前段之於公有山坡
    地內未經同意擅自占用、開挖整地致生水土流失罪間，為想像競合關係，屬裁判
    上一罪，應從一重之水土保持法第三十二條第一項前段之於公有山坡地內未經同
    意擅自占用、開挖整地致生水土流失罪處斷。被告二人間，有犯意聯絡及行為分
    擔，為共同正犯。又公訴人雖漏未論及水土保持法第三十三條第三項、第三十二
    條第一項及刑法第三百二十條第二項之罪，惟其事實同一，自在本院審理範圍內
    ，併此敘明。爰審酌被告乙○○於八十六年擅自開墾前開土地，經基隆市政府依
    水土保持法處以罰鍰，非但拒繳，更於八十八年二月再大肆雇工興建房屋，顯無
    視於法律之存在，且其開墾之面積廣大，犯後猶飾詞狡辯，被告丙○○因不諳法
    律，盲從於其子乙○○之建議，而觸犯法網，念其年事已高，惡性不大等一切情
    狀，分別量處如主文所示之刑，以資懲儆。另查，被告丙○○前未曾受有期徒刑
    以上刑之宣告，有本院被告全國前案紀錄表附卷可稽，其因一時失慮致罹刑章，
    屬偶發犯罪，本院認其經此教訓後，當已知所警惕，應無再犯之虞，因認對其所
    宣告之刑，以暫不執行為適當，併予諭知緩刑三年，以勵來茲而啟自新。另附圖
    所示Ｂ、Ｃ、Ｄ部分之水泥房屋（興建中，面積二百二十一平方公尺），附圖所
    示Ａ、Ｅ、Ｆ、Ｏ部分之水泥平台（面積一百五十五平方公尺），均應依法沒收
    。
據上論斷，應依刑事訴訟法第二百九十九條第一項前段，水土保持法第三十二條第一
項前段、第五項，刑法第十一條前段、第二十八條、第七十四條第一款，判決如主文
。本案經檢察官黃士元到庭執行職務。
中      華      民      國     九十     年      七      月      五      日
                                    臺灣基隆地方法院刑事第二庭
                                          法  官    齊      潔
右正本證明與原本無異。
對於本件判決如有不服，應於收受送達後十日內，向本院提出上訴書狀，上訴於臺灣
高等法院，並按他造當事人之人數附具繕本。
                                          書記官    林  苑  珍
中      華      民      國     九十     年      七      月      六      日
附錄論罪法條
水土保持法第三十二條第一項前段：
在公有或私人山坡地或國、公有林區或他人私有林區內未經同意自墾殖、占用或從
事第八條第一項第二款至第五款之開發、經營或使用，致生水土流失或毀損水土保持
之處理與維護設施者，處六月以上五年以下有期徒刑，得併科新臺幣六十萬元以下罰
金。
水土保持法第三十二條第五項：
犯本條之罪者，其墾殖物、工作物、施工材料及所使用之機具沒收之。


司法院資訊處製作；財團法人民間司法改革基金會備份。
